ACORDAO-COMPLETO-2553515

ACÓRDÃO 7862/2022 ATA 39/2022 - PRIMEIRA CÂMARA

VISTOS, relatados e discutidos estes autos de recurso de reconsideração interposto por João Carvalho dos Reis contra o Acórdão 547/2022-TCU-Primeira Câmara;
ACORDAM os Ministros do Tribunal de Contas da União, reunidos em Sessão da 1ª Câmara, ante as razões expostas pelo Relator, em:
9.1 conhecer do recurso de reconsideração interposto por Joao Carvalho dos Reis, consoante art. 32, inciso I, da Lei 8.443/1992, para, no mérito, dar-lhe provimento parcial;
9.2. conferir a seguinte redação ao subitem 9.2 do Acórdão 547/2022-TCU-Primeira Câmara:
9.2. julgar irregulares as contas do Sr. João Carvalho dos Reis, com fundamento no art. 16, III, "b" e "c", da Lei 8.443/1992, e condená-lo ao pagamento das quantias a seguir especificadas, atualizadas monetariamente e acrescidas de juros de mora, calculados a partir das datas especificadas até a data do efetivo recolhimento, fixando o prazo de 15 (quinze) dias, a contar da notificação, para que comprove, perante o Tribunal (art. 214, III, "a", do RI/TCU) , o recolhimento da dívida aos cofres do Fundo Nacional de Desenvolvimento da Educação, na forma da legislação em vigor:
	Data da ocorrência
	Valor histórico (R$) 

	20/5/2015
	8.659,31

	15/10/2015
	7.899,77

	15/10/2015
	4.707,97

9.3. reduzir o valor da multa individual indicada no subitem 9.3 do Acórdão 547/2022-TCU-Primeira Câmara para R$ 6.800,00 (seis mil e oitocentos reais) ;
9.4. manter inalterados os demais subitens do Acórdão 547/2022-TCU-Primeira Câmara;
9.5. notificar o recorrente, o Fundo Nacional de Desenvolvimento da Educação, bem como a Procuradoria da República no Estado do Maranhão, acerca desta decisão.

Recurso de reconsideração interposto contra o Acórdão 547/2022-1ª Câmara.

Primeira Câmara

Município de Sítio Novo/MA.

3. Recorrente: Joao Carvalho dos Reis (XXX.460.442-XX).

13.1. Ministros presentes: Walton Alencar Rodrigues (Presidente), Benjamin Zymler, Vital do Rêgo (Relator) e Jorge Oliveira.
13.2. Ministro-Substituto presente: Weder de Oliveira.

VITAL DO RÊGO

Ministro-Substituto Weder de Oliveira.

Adoto como relatório a instrução de mérito elaborada no âmbito da Secretaria de Recursos - Serur (peça 104) , que contou com parecer favorável da chefia imediata, representando também a unidade técnica (peça 105) , a seguir transcrita:
"Trata-se de recurso de reconsideração interposto por João Carvalho dos Reis, ex-prefeito de Sítio Novo/MA (peças 54 a 90) , contra o Acórdão 547/2022-TCU-Primeira Câmara, de relatoria do Ministro Weder de Oliveira (peça 41) , transcrito na íntegra abaixo: 
9. Acórdão:
VISTOS, relatados e discutidos estes autos de tomada de contas especial instaurada pelo Fundo Nacional de Desenvolvimento da Educação (FNDE) em razão da impugnação parcial da aplicação dos recursos repassados ao município de Sítio Novo/MA para execução do Programa Nacional de Apoio ao Transporte do Escolar (Pnate) , no exercício 2015. 
ACORDAM os ministros do Tribunal de Contas da União, reunidos em sessão da 1ª Câmara, diante das razões expostas pelo relator, em: 
9.1. considerar revel o Sr. João Carvalho dos Reis, para todos os efeitos, dando-se prosseguimento ao processo, com fulcro no art. 12, § 3º, da Lei 8.443/1992; 
9.2. julgar irregulares as contas do Sr. João Carvalho dos Reis, com fundamento no art. 16, III, "b" e "c", da Lei 8.443/1992, e condená-lo ao pagamento das quantias a seguir especificadas, atualizadas monetariamente e acrescidas de juros de mora, calculados a partir das datas especificadas até a data do efetivo recolhimento, fixando o prazo de 15 (quinze) dias, a contar da notificação, para que comprove, perante o Tribunal (art. 214, III, "a", do RI/TCU) , o recolhimento da dívida aos cofres do Fundo Nacional de Desenvolvimento da Educação, na forma da legislação em vigor: 
	Data de ocorrência
	Valor histórico (R$) 

	10/2/2015
	39.912,50

	16/4/2015
	7.998,34

	17/4/2015
	8.847,74

	30/4/2015
	26.871,85

	20/5/2015
	8.659,31

	17/6/2015
	8.122,99

	8/7/2015
	69.389,03

	21/7/2015
	7.912,82

	25/9/2015
	3.348,34

	15/10/2015
	12.607,74

	19/10/2015
	153.298,69

	21/10/2015
	22.076,16

	11/11/2015
	36.454,93

9.3. aplicar ao Sr. João Carvalho dos Reis a multa prevista no art. 57 da Lei 8.443/1992, no valor de R$ 115.000,00 (cento e quinze mil reais) , com a fixação do prazo de 15 (quinze) dias, a contar da notificação, para comprovar, perante o Tribunal (art. 216 do RI/TCU) , o recolhimento da dívida aos cofres do Tesouro Nacional, atualizada monetariamente desde a data deste acórdão até a do efetivo recolhimento, se for paga após o vencimento, na forma da legislação em vigor;
9.4. autorizar, desde logo, nos termos dos arts. 219, II, do RI/TCU e 28, II, da Lei 8.443/1992, a cobrança judicial das dívidas, caso não atendidas as notificações; 
9.5. autorizar, desde logo, se requerido, com fundamento no art. 26, da Lei 8.443/1992, c/c o art. 217, §§ 1º e 2º, do RI/TCU, o parcelamento das dívidas em até 36 parcelas, incidindo, sobre cada parcela, corrigida monetariamente, os correspondentes acréscimos legais, fixando-lhes o prazo de 15 (quinze) dias, a contar do recebimento da notificação, para comprovar, perante o Tribunal, o recolhimento da primeira parcela, e de 30 (trinta) dias, a contar da parcela anterior, para comprovar o recolhimento das demais parcelas, devendo incidir, sobre cada valor mensal, atualizado monetariamente, os juros de mora devidos, no caso do débito, na forma prevista na legislação em vigor, alertando o responsável de que a falta de comprovação do pagamento de qualquer parcela importará o vencimento antecipado do saldo devedor, nos termos do § 2º do art. 217, do RI/TCU;
9.6. encaminhar cópia da deliberação à Procuradoria da República no Estado do Maranhão, em cumprimento ao disposto no § 3º do art. 16 da Lei 8.443/1992; 
9.7. enviar cópia deste acórdão ao FNDE e ao Sr. João Carvalho dos Reis, informando-os que o inteiro teor da presente deliberação estará disponível no endereço www.tcu.gov.br/acordaos, no dia seguinte ao de sua oficialização.
 HISTÓRICO 	
2.	Esta tomada de contas especial foi instaurada pelo Fundo Nacional de Desenvolvimento da Educação (FNDE) contra o Sr. João Carvalho dos Reis, ex-prefeito do município de Sítio Novo/MA (gestões 2013-2016 e 2017-2020) , em razão da não comprovação da regular aplicação de parte dos recursos do Programa Nacional de Apoio ao Transporte Escolar (Pnate) , atinentes ao exercício de 2015. 
3.	O FNDE repassou àquela municipalidade naquele exercício o total de R$ 415.269,34 e o município apresentou a prestação de contas em 13/12/2016, por meio do SIGPC-Contas Online.
4.	O Parecer 4257/2017 do FNDE foi no sentido da aprovação parcial das contas, devido às irregularidades constatadas pela Controladoria-Geral da União (CGU) e descritas no relatório de demandas externas 2015056024 (peça 5) : ocorrência de simulação e direcionamento nas licitações realizadas, vícios materiais na prestação e no uso de insumos e utilização de veículos e condutores que não atendiam aos requisitos mínimos do Pnate, totalizando débito no valor de R$ 405.500,44. 
5. 	No âmbito do Tribunal, a SecexTCE promoveu a citação do responsável pelo débito apontado pelo tomador de contas especial, o qual permaneceu silente, restando configurada a revelia.
6.	O MPTCU, o Relator a quo e a Primeira Câmara anuíram ao exame alvitrado pela unidade instrutiva. 
7.	Passa-se ao exame do recurso de reconsideração.
EXAME DE ADMISSIBILIDADE
8.	O Ministro-relator Vital do Rêgo conheceu o recurso de reconsideração, sem atribuir-lhe efeito suspensivo (peça 96) . 
EXAME DE MÉRITO
9. Constitui objeto desta análise definir se há:
9.1. 	A caracterização da prescrição da pretensão punitiva/ressarcitória, segundo os critérios do Acórdão 1441/2016-TCU-Plenário e do regime da Lei 9.873/1999.  
9.2. 	Elementos de prova suficientes para afastar a responsabilidade do recorrente pelo débito.	 
Análise da prescrição
10.	No exame da prescrição, a Serur tem adotado os entendimentos detalhados na peça 102, que contém estudo e pronunciamentos anteriores da secretaria sobre o tema. Nessas manifestações estão desenvolvidas as seguintes premissas, que serão utilizadas no presente exame: 
a)  ao julgar o RE 636.886, o STF conferiu nova interpretação ao art. 37, § 5º, da Constituição Federal, fixando a tese de que "é prescritível a pretensão de ressarcimento ao erário fundada em decisão de Tribunal de Contas";
b)  as pretensões punitiva e de ressarcimento devem observar o mesmo regime na atividade de controle externo, dado o objetivo comum da prescrição, de fixar prazo para o Tribunal de Contas agir, para caracterizar o ilícito, identificar seu autor, dimensionar as consequências da conduta e impor as consequências legais, independentemente de tais consequências terem natureza punitiva ou ressarcitória;
c)  até que sobrevenha norma específica, entende-se que a prescrição das pretensões punitiva e de ressarcimento, no processo de controle externo, deve observar o regime Lei 9.873/1999, na linha dos recentes pronunciamentos do STF a respeito. Assim, sem prejuízo de se realizar o exame da prescrição também segundo o prazo decenal previsto no Código Civil, o critério adotado, na formulação da proposta de encaminhamento, será o da Lei 9.873/1999.
d) após a decisão proferida no RE 636.886, o STF julgou a Ação Direta de Inconstitucionalidade 5509 (Relator Ministro Edson Fachin) , manejada contra dispositivos de lei ordinária e da Constituição do Estado do Ceará, fixando prazo prescricional para o processo do respectivo tribunal de contas. Os fundamentos da decisão do STF na ADI 5509 repercutem no processo do TCU porque tiveram como referência o modelo federal (princípio da simetria) . Estabeleceu-se tratamento específico para as tomadas de contas especiais, distinguindo aquelas decorrentes de repasses sujeitos à prestação de contas específica e as relativas a situações em que os fatos são normalmente trazidos ao conhecimento do TCU por meio de denúncias e representações. Como regra geral, ficou estabelecido que "o termo inicial da contagem do prazo deve ser o da entrada do processo de fiscalização no âmbito do Tribunal de Contas, ou dos órgãos que, por lei, são encarregados pelo controle interno". Essa regra geral teve sua aplicação explicitada para algumas situações particulares, a saber:
- no caso de omissão de prestação de contas: "o dano a ser apurado pela ausência de prestação de contas tem o lapso prescricional iniciado na data em que as contas deveriam ter sido entregues"; 
- na hipótese de irregularidades detectadas no exame da prestação de contas: "o procedimento prévio à instauração da tomada de contas ... deve ser encerrado o quanto antes, sendo que as irregularidades que tenham porventura sido nele identificadas somente terão iniciada a fluência do prazo prescricional após a competente comunicação para o órgão de controle interno ou para o Tribunal de Contas"; 
- em irregularidades constatadas em fiscalizações, denúncias e representações: "Finalmente, deve-se contar o prazo prescricional a partir da data do conhecimento da irregularidade nos casos em que, por iniciativa própria, o Tribunal realiza auditorias ou inspeções, assim como nos casos em que a ele são diretamente levadas as informações necessárias para a instauração de tomada de contas especial".  
Análise da prescrição segundo os critérios do Acórdão 1441/2016-TCU-Plenário
11.	No que se refere à pretensão punitiva, o TCU tem tradicionalmente aplicado os critérios definidos no Acórdão 1441/2016-TCU-Plenário, que, em incidente de uniformização de jurisprudência, orientou-se pela aplicação do Código Civil. Por este acórdão, em linhas gerais, a prescrição subordina-se ao prazo geral de dez anos (CC, art. 205) , contado a partir da data da ocorrência do fato e interrompido pelo ato que ordenar a citação, a audiência ou a oitiva da parte.
11.1.	Entre outras razões que justificaram a adoção desse critério destaca-se a de que o citado dispositivo constitui uma cláusula geral a ser empregada sempre que a pretensão for prescritível, mas a lei não estabelecer um prazo específico, como na hipótese.
11.2.	Aplicando essas balizas ao caso em exame, verifica-se a não ocorrência da prescrição, conforme os critérios do Acórdão 1441/2016-TCU-Plenário. Entre a data para a prestação de contas: 28/2/2016 (peça 3, p. 1) e a ordem de realizar a citação do responsável: 28/6/2021 (peça 28) , transcorreram pouco mais de 5 (cinco) anos.
Análise da prescrição pelo regime da Lei 9.873/1999  
12.	Adotando-se as premissas fixadas na Lei 9.873/1999 ao caso em exame, e mesmo considerando-se o prazo geral, de cinco anos, observa-se que não teria ocorrido a prescrição. Para tanto, é preciso considerar os seguintes parâmetros: 
a) Termo inicial: 
12.1.	A Lei 9.873/1999, art. 1º, parte final, traz previsão expressa a respeito do início do prazo em se tratando de infração de caráter permanente ou continuado. Nesta hipótese, a prescrição começa a correr não da data de cada fato, e sim "do dia em que tiver cessado" a permanência ou a continuidade. 
12.2.	Na hipótese em exame, tem-se o termo inicial para a contagem da prescrição a data da comunicação para o órgão de controle interno, dia 22/6/2020 (peça 20, p. 2) , segundo a orientação fixada pelo Supremo Tribunal Federal na ADI 5509. 
b) Prazo: 
12.3. 	A Lei 9.873/1999 apresenta um prazo geral, de cinco anos (art. 1º) , e um prazo especial, previsto no art. 1º, § 2º, a saber: "quando o fato objeto da ação punitiva da Administração também constituir crime, a prescrição reger-se-á pelo prazo previsto na lei penal". Como não se tem notícia da propositura de ação penal contra o responsável acerca dos fatos de que se trata no presente processo, fica afastada essa possibilidade. Dessa forma, será considerado o prazo geral de cinco anos.
12.4.	Não obstante, as causas interruptivas indicadas abaixo evidenciam que a prescrição não teria ocorrido mesmo que se aplicasse o prazo geral de cinco anos. 
c) Interrupções por atos inequívocos de apuração dos fatos: 
12.5.	No regime da Lei 9.873/1999, a prescrição se interrompe "por qualquer ato inequívoco, que importe apuração do fato" (art. 2º, II) . Os exemplos típicos, no caso em exame, são os exames técnicos de 26/6/2021 e de 26/10/2021 (peças 26 e 36) . Com esse fundamento, a prescrição foi interrompida em 26/6/2021 e 26/10/2021.      
d) Interrupções pela citação dos responsáveis: 
12.6. 	A prescrição também é interrompida "pela notificação ou citação do indiciado ou acusado, inclusive por meio de edital", nos termos do art. 2º, I, da Lei 9.873/1999. E, no regime dessa lei, a interrupção se dá pela notificação propriamente dita, e não pelo despacho que a ordena. No presente caso, a notificação da recorrente se deu em 11/8/2021 (peças 30, 31 e 33) .   
12.7.	Cabe destacar, por oportuno, que, caso houvesse devedores solidários, a interrupção da prescrição feita a um prejudica aos demais. Incide, nesse caso, regra própria da teoria geral das obrigações, segundo a qual "a interrupção efetuada contra o devedor solidário envolve os demais" (art. 204, § 1º, do Código Civil) . São consequências próprias da solidariedade (a exemplo da regra de que o credor pode demandar qualquer dos devedores, art. 275 do Código Civil) , que não precisam ser repetidas em cada diploma legal específico. 
e) Interrupção pela decisão condenatória recorrível: 
12.8.	Por fim, a prescrição também se interrompe "pela decisão condenatória recorrível" (art. 2º, III, da Lei 9.873/1999) . Com esse fundamento, houve a interrupção em 8/2/2022, data da sessão em que foi proferido o acórdão condenatório (peça 41) . Essa interrupção é relevante, por estabelecer prazo para julgamento do recurso. 
f) Da prescrição intercorrente: 
12.9.	Nos termos do art. 1º, § 1º, da Lei 9.873/1999, opera-se a prescrição intercorrente se o processo ficar paralisado por mais de três anos, aguardando "julgamento ou despacho". 
12.10.	Note-se que há uma correlação entre essa hipótese e as causas de interrupção da prescrição do art. 2º. Com efeito, uma vez interrompida a prescrição por alguma das hipóteses do art. 2º, o processo não pode ficar inativo, sem qualquer inovação processual relevante, por mais de três anos.
12.11.	Trata-se de prazo específico, não se aplicando nem o prazo geral de cinco anos nem o prazo especial, da lei penal (§ 2º) . A finalidade da prescrição intercorrente, com seu prazo próprio, é a de assegurar a eficiência e celeridade nas apurações administrativas. Seria contrário a essa finalidade a paralisação injustificada do processo por período maior que o triênio estabelecido para a hipótese.
12.12.	A extrapolação do prazo de três anos, sem inovação relevante no processo, pode configurar negligência. Por isso, além de se operar a prescrição, deve-se promover a "apuração da responsabilidade funcional decorrente da paralisação, se for o caso". 
12.13.	Em muitas situações o exame da prescrição intercorrente pode ficar prejudicado nos processos já em tramitação no TCU. Como a ação de ressarcimento era considerada imprescritível, as peças que compõem a tomada de contas especial, elencadas no art. 10 da Instrução Normativa TCU 71/2012, não contemplam informações pormenorizadas quanto ao andamento do processo na fase interna, o que pode prejudicar a análise de eventual paralisação por mais de três anos. 
12.14.	Assim, caso o tribunal venha a adotar a sistemática da Lei 9.873/1999 para aferir a prescrição, convém avaliar, oportunamente, a possibilidade de ajustes na IN-TCU 71/2012, para que as tomadas de contas especiais encaminhadas ao tribunal contemplem informações sobre as interrupções ocorridas na fase interna do procedimento (como, por exemplo, declaração do órgão instaurador da TCE, de que o processo não ficou paralisado por mais de três anos, na forma do art. 1º, § 1º, da citada lei) . 
12.15. 	No caso, observa-se que o processo não ficou inativo por período superior a três anos. 
Conclusão sobre a prescrição
13.	A atuação do TCU não se encontra inviabilizada, de acordo com os critérios de prescrição da Lei 9.873/1999 e do Acórdão 1441/2016-TCU-Plenário.
14.	Por fim, são oportunas algumas considerações sobre a possibilidade de aplicar, neste processo, novo critério para exame da prescrição, diverso do considerado no julgamento originário (que seguiu o Acórdão 1441/2016-TCU-Plenário) . 
14.1.	O art. 926 do CPC positivou a orientação de que "os tribunais devem uniformizar sua jurisprudência e mantê-la estável, íntegra e coerente", com o fim de inibir que decisões contemporâneas adotem soluções distintas para uma mesma questão, comprometendo os valores de isonomia e previsibilidade, essenciais à segurança jurídica.
14.2.	Isso não impede a reorientação da jurisprudência, sempre que evidenciada a necessidade de ajustar o entendimento à correta exegese das normas legais. E é perfeitamente possível, e até mesmo comum, que a reorientação se dê em grau recursal, pois o recurso devolve à "apreciação e julgamento pelo tribunal todas as questões (...) relativas ao capítulo impugnado" (art. 1.013, § 1º, do CPC) , para que se profira novo julgamento, procedendo-se à correta aplicação do direito. 
14.3.	Todavia, em se tratando de recurso, deve-se observar a proibição de reformatio in pejus, não se aplicando o novo entendimento se dele resultarem efeitos práticos mais gravosos ao recorrente.
Argumentos de ausência de responsabilidade  
15.	O recorrente apresenta documentos de despesas com vistas a afastar o débito aplicado no acórdão recorrido (peça 54, p. 4-6) .
Análise
16.	No âmbito do controle externo, o ex-prefeito foi citado pelo seguinte motivo (peça 26, p. 5-7 e peça 30) :
	Irregularidade: Não comprovação das despesas realizadas mediante documentos fiscais originais ou equivalentes, na forma da legislação regulamentar - recibos, faturas, notas fiscais e quaisquer outros documentos comprobatórios deveriam emitidos em nome do Ente Executor, devidamente identificados com o nome do PNATE/FNDE, resultando em vícios materiais na prestação do serviço e no uso de insumos, absoluta impropriedade da prestação do serviço, gastos não legitimados e aplicação irregular dos recursos. 
Evidências da irregularidade: documento técnico presente na peça 8. 
Normas infringidas: Resolução CD/FNDE n° 12, de 17 de março de 2011.
	Data de ocorrência
	Valor histórico (R$) 

	10/2/2015
	39.912,50

	16/4/2015
	7.998,34

	17/4/2015
	8.847,74 

	30/4/2015
	26.871,85

	20/5/2015
	8.659,31

	17/6/2015
	8.122,99

	8/7/2015
	69.389,03

	21/7/2015
	7.912,82

	25/9/2015
	3.348,34

	15/10/2015
	12.607,74

	19/10/2015
	153.298,69

	21/10/2015
	22.076,16

	11/11/2015
	36.454,93

	Conduta: Não comprovar as despesas realizadas mediante documentos fiscais originais ou equivalentes, na forma da legislação regulamentar - recibos, faturas, notas fiscais e quaisquer outros documentos comprobatórios deveriam emitidos em nome do Ente Executor, devidamente identificados com o nome do PNATE / FNDE, resultando em vícios materiais na prestação do serviço e no uso de insumos, absoluta impropriedade da prestação do serviço, gastos não legitimados e aplicação irregular dos recursos. 
	Nexo de causalidade: O pagamento de gastos com terceirização não justificados, no total de R$ 98.125,77, contrariando o disposto no art. 15, da Resolução CD/FNDE nº 12/2011, e de gastos com combustíveis e peças, sem a apresentação de controles internos suficientes a vincular os gastos havidos com os veículos que efetivamente prestaram serviços de transporte de alunos no período, no montante de R$ 307.374,67, causaram ao erário prejuízo no total de R$ 405.500,44. 
	Culpabilidade: Não há excludentes de ilicitude, de culpabilidade e de punibilidade, sendo razoável supor que o responsável tinha consciência da ilicitude de sua conduta; era exigível conduta diversa da praticada.
17.	Transcorrido o prazo para a apresentação das alegações de defesa e sem a manifestação do responsável, o Tribunal, apoiado nos documentos acostados nos autos e nos pareceres da unidade técnica e do MPTCU, julgou irregulares as contas do gestor municipal, com a condenação em débito e aplicação de multa (peças 36-43) .  
18.	Sabe-se que a comprovação da boa e regular aplicação de recursos públicos evidencia-se mediante a execução física e a execução financeira da avença, acompanhada do nexo de causalidade entre uma e outra. 
19.	O Parecer do FNDE de execução física, nº 3489/2017, de 4/7/2017, concluiu (peça 6) :
Em razão dos fatos relatados no presente Parecer e considerando que, apesar das falhas apontadas, não há comprovação de que o objetivo do programa não foi atendido, mesmo não tendo havido inspeção in loco por parte desta Coordenação, sugere-se que a referida prestação de contas seja APROVADA COM RESSALVAS sob o aspecto da execução física, propondo-se a restituição dos autos à DAESP, para adoção das providências, observadas as ocorrências citadas acima.
20.	 O Parecer FNDE nº 4257/2017, de 26/9/2017 (peça 8) , apontou a falta de elementos probatórios de despesas realizadas com terceirizados, combustíveis e peças. O parecer destacou o seguinte:
4.1.1.1. No que tange aos gastos com combustíveis e peças, cabe destacar que a gestão não apresentou controles internos suficientes a vincular os gastos havidos com os veículos que efetivamente prestaram serviços de transporte de alunos no período, logo, faz-se também a impugnação dos fastos supostamente realizados com combustíveis e peças no montante de R$ 307.374,67 [destaque acrescido]
21.	 O cerne da questão é verificar se os documentos ora apresentados pelo responsável são suficientes para comprovar o nexo financeiro entre os recursos do PNATE e as despesas realizadas.
22. Constam dos autos, os seguintes documentos:
	Data: 19/10/2015
	Valor: R$ 25.670,00 (peça 7, p. 2) 

	Notas de empenho e liquidação 
	Nota fiscal
	Extrato bancário
	Ordem e comprovante de pagamento

	Peça 55, p. 1-2
	Peça 55, p. 4-5
	Peça 4, p. 4
	Peça 55, p. 3 e 9

	Aquisição de pneus

	Data: 19/10/2015
	Valor: R$ 17.706,47 (peça 7, p. 3) 

	Notas de empenho e liquidação 
	Nota fiscal
	Extrato bancário
	Ordem e comprovante de pagamento

	Peça 56, p. 1-2
	Peça 56, p. 4-7
	Peça 4, p. 4
	Peça 56, p. 3 e 11

	Aquisição de peças

	Data: 19/10/2015
	Valor: R$ 3.780,00 (peça 7, p. 2) 

	Notas de empenho e liquidação 
	Nota fiscal
	Extrato bancário
	Ordem e comprovante de pagamento

	Peça 57, p. 1-2
	Peça 57, p. 4-5
	Peça 4, p. 4
	Peça 57, p. 3 e 9

	Manutenção do ônibus VW 15.190 Transporte escolar de placa NXA 6057

	Data: 08/07/2015
	Valor: R$ 6.085,96 (peça 7, p. 1) 

	Notas de empenho e liquidação 
	Nota fiscal
	Extrato bancário
	Ordem e comprovante de pagamento

	Peça 58, p. 1-2
	Peça 58, p. 4-7
	Peça 4, p. 3
	Peça 58, p. 3 e 11

	Aquisição de peças 

	Data: 10/02/2015
	Valor: R$ 10.329,11 (peça 7, p. 1) 

	Notas de empenho e liquidação 
	Nota fiscal
	Extrato bancário
	Ordem e comprovante de pagamento

	Peça 59, p. 1-2
	Peça 59, p. 4-6
	Peça 4, p. 4
	Peça 59, p. 3 e 10

	Aquisição de peças

	Data: 17/06/2015
	Valor: R$ 8.122,99 (peça 7, p. 1) 

	Notas de empenho e liquidação 
	Nota fiscal
	Extrato bancário
	Ordem e comprovante de pagamento

	Peça 60, p. 1-2
	Peça 60, p. 4-5
	Peça 4, p. 2
	Peça 60, p. 3 e 9

	Aquisição de combustível (Diesel) 

	Data: 30/4/2015
	Valor: R$ 26.871,85 (peça 7, p. 1) 

	Notas de empenho e liquidação 
	Nota fiscal
	Extrato bancário
	Ordem e comprovante de pagamento

	Peça 61, p. 1-2
	Peça 61, p. 4
	Peça 4, p. 1
	Peça 61, p. 3 e 8

	Locação de veículos para transporte escolar - Contrato 012/2015 

	Data: 19/10//2015
	Valor: R$ 24.002,55 (peça 7, p. 2) 

	Notas de empenho e liquidação 
	Nota fiscal
	Extrato bancário
	Ordem e comprovante de pagamento

	Peça 62, p. 1-2
	Peça 62, p. 4-7
	Peça 4, p. 4
	Peça 62, p. 3 e 11

	Aquisição de peças 

	Data: 10/02/2015
	Valor: R$ 8.507,87 (peça 7, p. 1) 

	Notas de empenho e liquidação 
	Nota fiscal
	Extrato bancário
	Ordem e comprovante de pagamento

	Peça 63 p. 1-2
	Peça 63, p. 4-6
	Peça 4, p. 1
	Peça 63, p. 3 e 10

	Aquisição de peças 

	Data: 19/10/2015
	Valor: R$ 3.924,00 (peça 7, p. 3) 

	Notas de empenho e liquidação 
	Nota fiscal
	Extrato bancário
	Ordem e comprovante de pagamento

	Peça 64, p. 1-2
	Peça 64, p. 4-5
	Peça 4, p. 4
	Peça 64, p. 3 e 9

	Manutenção do micro ônibus Volare V8L Transporte escolar de placa NNB 3489

	Data: 11/11/2015
	Valor: R$ 8.296,93 (peça 7, p. 3) 

	Notas de empenho e liquidação 
	Nota fiscal
	Extrato bancário
	Ordem e comprovante de pagamento

	Peça 65, p. 1-2
	Peça 65, p. 4-5
	Peça 4, p. 5
	Peça 65, p. 3 e 9

	Aquisição de combustível (Diesel) 

	Data: 8/7/2015
	Valor: R$ 2.844,00 (peça 7, p. 1) 

	Notas de empenho e liquidação 
	Nota fiscal
	Extrato bancário
	Ordem e comprovante de pagamento

	Peça 66, p. 1-2
	Peça 66, p. 4-5
	Peça 4, p. 3
	Peça 66, p. 3 e 9

	Manutenção do micro ônibus Volare A6 Transporte escolar de placa HPN 2874

	Data: 19/10//2015
	Valor: R$ 5.220,00 (peça 7, p. 3) 

	Notas de empenho e liquidação 
	Nota fiscal
	Extrato bancário
	Ordem e comprovante de pagamento

	Peça 67, p. 1-2
	Peça 67, p. 4-5
	Peça 4, p. 4
	Peça 67, p. 3 e 9

	Manutenção do ônibus VW 15.190 Transporte escolar de placa NNB 1016

	Data: 19/10/2015
	Valor: R$ 4.590,00 (peça 7, p. 2) 

	Notas de empenho e liquidação 
	Nota fiscal
	Extrato bancário
	Ordem e comprovante de pagamento

	Peça 68 p. 1-2
	Peça 68, p. 4-5
	Peça 4, p. 4
	Peça 68, p. 3 e 9

	Manutenção do ônibus VW 15.190 Transporte escolar de placa NXA 7300

	Data: 19/10/2015
	Valor: R$ 4.320,00 (peça 7, p. 2) 

	Notas de empenho e liquidação 
	Nota fiscal
	Extrato bancário
	Ordem e comprovante de pagamento

	Peça 69, p. 1-2
	Peça 69, p. 4-5
	Peça 4, p. 4
	Peça 69, p. 3 e 9

	Manutenção do ônibus VW 15.190 Transporte escolar de placa NXA 1346

	Data: 19/10/2015
	Valor: R$ 4.878,00 (peça 7, p. 3) 

	Notas de empenho e liquidação 
	Nota fiscal
	Extrato bancário
	Ordem e comprovante de pagamento

	Peça 70, p. 1-2
	Peça 70, p. 4-5
	Peça 4, p. 4
	Peça 70, p. 3 e 9

	Manutenção do ônibus MBB 1618 Transporte escolar de placa LAU 2113

	Data:11/11/2015
	Valor: R$ 28.158,00 (peça 7, p. 3) 

	Notas de empenho e liquidação 
	Nota fiscal
	Extrato bancário
	Ordem e comprovante de pagamento

	Peça 71, p. 1-2
	Peça 71, p. 4
	Peça 4, p. 5
	Peça 71, p. 3 e 8

	Locação de veículos para transporte escolar - Contrato 012/2015

	Data: 17/4//2015
	Valor: R$ 8.847,74 (peça 7, p. 1) 

	Notas de empenho e liquidação 
	Nota fiscal
	Extrato bancário
	Ordem e comprovante de pagamento

	Peça 72, p. 1-2
	Peça 72, p. 4-5
	Peça 4, p. 1
	Peça 72, p. 3 e 9

	Aquisição de combustível (Diesel) 

	Data: 10/2/2015
	Valor: R$ 9.624,30 (peça 7, p. 1) 

	Notas de empenho e liquidação 
	Nota fiscal
	Extrato bancário
	Ordem e comprovante de pagamento

	Peça 73, p. 1-2
	Peça 73, p. 4-6
	Peça 4, p. 3
	Peça 73, p. 3 e 10

	Aquisição de peças

	Data: 25/9/2015
	Valor: R$ 2.570,00 (peça 7, p. 1) 

	Notas de empenho e liquidação 
	Nota fiscal
	Extrato bancário
	Ordem e comprovante de pagamento

	Peça 74, p. 1-2
	Peça 74, p. 4-5
	Peça 4, p. 1
	Peça 74, p. 3 e 9

	Manutenção do ônibus MBB 1618 Transporte escolar de placa LAU 2113

	Data:11/11/2015
	Valor: R$ 3.348,34 (peça 7, p. 3) 

	Notas de empenho e liquidação 
	Nota fiscal
	Extrato bancário
	Ordem e comprovante de pagamento

	Peça 75, p. 1-2
	Peça 75, p. 4-5
	Peça 4, p. 3
	Peça 75, p. 3 e 9

	Aquisição de combustível (Diesel) 

	Data: 21/7/2015
	Valor: R$ 7.912,82 (peça 7, p. 2) 

	Notas de empenho e liquidação 
	Nota fiscal
	Extrato bancário
	Ordem e comprovante de pagamento

	Peça 76, p. 1-2
	Peça 76, p. 4-5
	Peça 4, p. 1
	Peça 76, p. 3 e 9

	Aquisição de combustível (Diesel) 

	Data: 16/4/2015
	Valor: R$ 7.998,34 (peça 7, p. 1) 

	Notas de empenho e liquidação 
	Nota fiscal
	Extrato bancário
	Ordem e comprovante de pagamento

	Peça 77, p. 1-2
	Peça 77, p. 4-5
	Peça 4, p. 1
	Peça 77, p. 3 e 9

	Aquisição de combustível (Diesel) 

	Data: 19/10/2015
	Valor: R$ 16.186,68 (peça 7, p. 2) 

	Notas de empenho e liquidação 
	Nota fiscal
	Extrato bancário
	Ordem e comprovante de pagamento

	Peça 78, p. 1-2
	Peça 78, p. 4-6
	Peça 4, p. 3
	Peça 78, p. 3 e 11

	Aquisição de peças

	Data: 10/2/2015
	Valor: R$ 8.881,22 (peça 7, p. 1) 

	Notas de empenho e liquidação 
	Nota fiscal
	Extrato bancário
	Ordem e comprovante de pagamento

	Peça 79, p. 1-2
	Peça 79, p. 4-6
	Peça 4, p. 1
	Peça 79, p. 3 e 10

	Aquisição de peças

	Data:19/10/2015
	Valor: R$ 22.020,57 (peça 7, p. 2) 

	Notas de empenho e liquidação 
	Nota fiscal
	Extrato bancário
	Ordem e comprovante de pagamento

	Peça 80, p. 1-2
	Peça 80, p. 4-7
	Peça 4, p. 3
	Peça 80, p. 3 e 11

	Aquisição de peças

	Data: 22/10/2015
	Valor: R$ 4.059,19 (peça 7, p. 3) 

	Notas de empenho e liquidação 
	Nota fiscal
	Extrato bancário
	Ordem e comprovante de pagamento

	Peça 81, p. 1-2
	Peça 81, p. 4-7
	Peça 4, p. 5
	Peça 81, p. 3 e 11

	Aquisição de peças

	Data: 21/10/2015
	Valor: R$ 18.016,97 (peça 7, p. 2) 

	Notas de empenho e liquidação 
	Nota fiscal
	Extrato bancário
	Ordem e comprovante de pagamento

	Peça 82, p. 1-2
	Peça 82, p. 4-7
	Peça 4, p. 5
	Peça 82, p. 3 e 11

	Aquisição de peças

	Data: 8/7/2015
	Valor: R$ 6.318,86 (peça 7, p. 2) 

	Notas de empenho e liquidação 
	Nota fiscal
	Extrato bancário
	Ordem e comprovante de pagamento

	Peça 83, p. 1-2
	Peça 83, p. 4-7
	Peça 4, p. 2
	Peça 83, p. 3 e 11

	Aquisição de peças

	Data: 8/7/2015
	Valor: R$ 6.539,46 (peça 7, p. 2) 

	Notas de empenho e liquidação 
	Nota fiscal
	Extrato bancário
	Ordem e comprovante de pagamento

	Peça 84, p. 1-2
	Peça 84, p. 4-7
	Peça 4, p. 2
	Peça 84, p. 3 e 11

	Aquisição de peças

	Data:8/7/2015
	Valor: R$ 6.190,92 (peça 7, p. 1) 

	Notas de empenho e liquidação 
	Nota fiscal
	Extrato bancário
	Ordem e comprovante de pagamento

	Peça 85, p. 1-2
	Peça 85, p. 4
	Peça 4, p. 2
	Peça 85, p. 3 e 9

	Manutenção dos ônibus VW 15.190 Transporte escolar de placas NXA 7300 e NNB 1016

	Data: 8/7/2015
	Valor: R$ 21.480,00 (peça 7, p. 1) 

	Notas de empenho e liquidação 
	Nota fiscal
	Extrato bancário
	Ordem e comprovante de pagamento

	Peça 86, p. 1-2
	Peça 86, p. 4-5
	Peça 4, p. 2
	Peça 86, p. 3 e 9

	Aquisição de pneus

	Data: 19/10/2015
	Valor: R$ 21.000,42 (peça 7, p. 1) 

	Notas de empenho e liquidação 
	Nota fiscal
	Extrato bancário
	Ordem e comprovante de pagamento

	Peça 87, p. 1-2
	Peça 87, p. 4-8
	Peça 4, p. 2
	Peça 87, p. 3 e 12

	Aquisição de peças

	Data: 8/7/2015
	Valor: R$ 4.779,00 (peça 7, p. 2) 

	Notas de empenho e liquidação 
	Nota fiscal
	Extrato bancário
	Ordem e comprovante de pagamento

	Peça 88, p. 1-2
	Peça 88, p. 4-5
	Peça 4, p. 3
	Peça 88, p. 3 e 9

	Manutenção dos ônibus de transporte escolar de placas NXA 1346 e LAU 2113

	Data:8/7/2015
	Valor: R$ 7.120,97 (peça 7, p. 1) 

	Notas de empenho e liquidação 
	Nota fiscal
	Extrato bancário
	Ordem e comprovante de pagamento

	Peça 89, p. 1-2
	Peça 89, p. 4-7
	Peça 4, p. 2
	Peça 89, p. 3 e 11

	Aquisição de peças

	Data: 8/7/2015
	Valor: R$ 8.029,86 (peça 7, p. 1) 

	Notas de empenho e liquidação 
	Nota fiscal
	Extrato bancário
	Ordem e comprovante de pagamento

	Peça 90, p. 1-2
	Peça 90, p. 4-7
	Peça 4, p. 2
	Peça 90, p. 3 e 11

	Aquisição de peças

23.	Entende-se que os documentos apresentados são suficientes para comprovar as respectivas despesas. Assim, remanescem, sem comprovação, as seguintes despesas:
	Data da ocorrência
	Valor histórico (R$) 

	20/5/2015
	8.659,31

	15/10/2015
	7.899,77

	15/10/2015
	4.707,97

24.	Desse modo, propõe-se o acolhimento parcial do apelo, para reduzir o valor do débito, bem como reduzir, de forma proporcional, o valor da multa aplicada nos termos do art. 57 da Lei 8.443/1992.
CONCLUSÃO
25.	A atuação do TCU não se encontra inviabilizada, de acordo com os critérios de prescrição da Lei 9.873/1999 e do Acórdão 1441/2016-TCU-Plenário. 
26.	O responsável trouxe aos autos elementos probatórios capazes de demonstrar o nexo financeiro entre parte dos recursos do PNATE/2015 e as despesas realizadas, remanescendo o débito parcial.   
PROPOSTA DE ENCAMINHAMENTO
27.	Ante o exposto, submete-se à consideração superior a análise do recurso de reconsideração interposto por João Carvalho dos Reis contra o Acórdão 547/2022-TCU-Primeira Câmara, propondo-se, com fundamento no artigo 33, da Lei 8.443/1992:
	a) conhecê-lo para, no mérito, dar-lhe provimento parcial para reduzir o valor do débito e o valor da multa, aplicados no acórdão recorrido, remanescendo os seguintes valores:
	Data da ocorrência
	Valor histórico (R$) 

	20/5/2015
	8.659,31

	15/10/2015
	7.899,77

	15/10/2015
	4.707,97

b) dar ciência às partes e aos órgãos/entidades interessados.
O representante do Ministério Público junto ao TCU que atuou no feito manifestou concordância com a proposta técnica alvitrada (peça 106) .
	É o relatório.

Larissa Ribeiro Portugal da Silva (OAB/MA 18.664).

Subprocurador-Geral Lucas Rocha Furtado.

TOMADA DE CONTAS ESPECIAL. FNDE. PROGRAMA NACIONAL DE TRANSPORTE ESCOLAR - PNATE 2015. IMPUGNAÇÃO PARCIAL DE DESPESAS. CITAÇÃO. REVELIA. CONTAS IRREGULARES. DÉBITO E MULTA. RECURSO DE RECONSIDERAÇÃO. CONHECIMENTO. DOCUMENTAÇÃO COMPLEMENTAR APRESENTADA. PROVIMENTO PARCIAL. DÉBITO E MULTA REDUZIDOS.

TOMADA DE CONTAS ESPECIAL (TCE)

Secretaria de Recursos (Serur).

Preenchidos os requisitos de admissibilidade previstos nos arts. 32, inciso I, e 33 da Lei 8.443/1992, o recurso de reconsideração interposto por Joao Carvalho dos Reis, ex-prefeito de Sítio Novo - MA, contra o Acórdão 547/2022-TCU-Primeira Câmara deve ser conhecido.
Por meio da referida deliberação, as contas especiais do recorrente foram julgadas irregulares, com sua condenação em débito pelo valor original de R$ 405.500,44 e aplicação da multa do art. 57 da Lei 8.443/1992, no valor de R$ 115.000,00, em virtude da não comprovação da regular aplicação de parte dos recursos do Programa Nacional de Apoio ao Transporte Escolar (Pnate) , exercício de 2015.
Segundo o decisum recorrido, diante da revelia do responsável, este Tribunal constatou que não houve apresentação de documentos que comprovassem a aplicação regular dos recursos transferidos.
Nesta ocasião, o recorrente requereu a juntada de documentos comprobatórios a fim de sanar as ocorrências que ensejaram a imputação do débito. Segundo narrou, das treze ocorrências apontadas no aresto combatido, doze seriam sanadas mediante a nova documentação apresentada. Dessa forma, requer o julgamento pela regularidade das contas, com exclusão do débito e da multa aplicados. 
A Secretaria de Recursos (Serur) analisou os argumentos da seguinte forma:
	(a) quanto à hipótese de prescrição, relata que ela não restou caracterizada segundo os critérios da Lei 9.873/1999 e do Acórdão 1441/2016-TCU-Plenário;
	(b) informa que o Parecer 3489/2017 do FNDE, apesar das falhas apontadas, não teria demonstrado o não atendimento dos objetivos do programa e recomendara a aprovação com ressalvas sob o aspecto da execução física;
	(c) entende que os documentos apresentados são suficientes para comprovar as respectivas despesas, tendo remanescido sem comprovação três despesas: R$ 8.659,31 (20/5/2015) , R$ 7.899,77 (15/10/2015) e R$ 4.707,97 (15/10/2015) .
Desta forma, a unidade instrutiva propôs dar provimento parcial ao recurso, reduzindo-se o valor do débito e, de forma proporcional, o valor da multa aplicada. A proposta recebeu a anuência do representante do Ministério Público junto a este Tribunal (MPTCU) .
Feito esse breve histórico, acompanho os pareceres precedentes, adotando os argumentos neles expendidos em minhas razões de decidir, sem prejuízo das manifestações que passo a expor.
No que diz respeito à prescrição, observo que não se configurou a prescrição das pretensões punitiva e ressarcitória à luz do regime quinquenal previsto na Lei 9.873/1999 e aplicável aos processos de controle externo nos termos da Resolução 344, de 11 de outubro de 2022. Verifico que o termo inicial para contagem da prescrição foi o prazo derradeiro para apresentação das contas, em 28/2/2016, e que, entre outras, foram identificadas as seguintes causas interruptivas:
a)	ofício do FNDE contemplando notificação do responsável acerca do débito apurado em 23/10/2017 (peça 9, p. 1-2) , recebido em 8/11/2017 (peça 10) ;
b)	citação do responsável no âmbito desta TCE em 11/8/2021 (peça 31) ; 
c)	prolação do Acórdão 547/2022-TCU-Primeira Câmara em 8/2/2022 (peça 41) ;
Ademais tampouco operou-se a prescrição intercorrente, visto que, além das hipóteses interruptivas precitadas, também aplicáveis por força do art. 8º, § 2º, da Resolução-TCU 344/2022, entre a notificação realizada pelo FNDE e a citação no âmbito do TCU, o processo seguiu seu curso, com a prática de diversos atos que evidenciam o normal andamento do processo, tais como a análise da manifestação do responsável em 27/4/2018 (peça 12) , despacho do controle interno em 5/6/2019 (peça 14) , emissão do relatório de TCE em 12/4/2019 (peça 16) , entre outros. 
Quanto ao mérito, tendo sido encaminhados os documentos de despesa aptos a comprovar a maior parte das despesas anteriormente imputadas como débito, os quais foram examinados pela unidade técnica, resta acolher parcialmente as pretensões recursais, na forma sugerida pela Serur.
Às análises bem lançadas pela unidade técnica, acrescento que a conduta descrita na peça citatória (peça 26) envolveu não apenas a falta de comprovação de despesas mediante documentos fiscais, mas também vícios materiais na prestação do serviço e impropriedades em sua execução, conforme descrito pela CGU (peça 40) : "prestação de serviço de transporte escolar por pessoas intermediárias, sem qualificação e com veículos absolutamente impróprios à população beneficiária".
Tal fato reforça a convicção deste relator pela manutenção da irregularidade das contas, a despeito do reduzido valor do débito remanescente (R$ 21.267,05, em valores históricos) , tendo em vista que ao caso estiveram associados indícios diversos de irregularidades acerca da qualidade na prestação dos serviços de transporte de alunos. 
	Ante o exposto, voto para que o Tribunal de Contas da União aprove o acórdão que submeto a este Colegiado.
TCU, Sala das Sessões, em 1 de novembro de 2022.
Ministro VITAL DO RÊGO 
Relator